ACORDAO-COMPLETO-2530831

ACÓRDÃO 816/2022 ATA 13/2022 - PLENÁRIO

VISTOS, relatados e discutidos estes autos de agravo interposto contra despacho que indeferiu a proposta de oitiva de empresa contratada, 
ACORDAM os Ministros do Tribunal de Contas da União, reunidos em sessão do Plenário, ante as razões expostas pelo relator, em:
9.1. não conhecer do presente agravo, nos termos do art. 289 do Regimento Interno do TCU;
9.2. nos termos dos arts. 11 e 46 da Lei 8.443/1992, determinar a unidade técnica que faça juntar aos autos o Relatório Final da CPI da Pandemia e reanalise sua proposta de oitiva da VTC Operadora de Logística Ltda. - VTCLOG à luz dos elementos constantes desse relatório; e 
9.3. dar ciência desta deliberação ao recorrente e aos responsáveis.

Agravo interposto contra despacho proferido em representação acerca de possíveis irregularidades na formalização do segundo termo aditivo a contrato firmado para prestação de serviços contínuos de transporte e armazenagem.

Ministério da Saúde.

3. Interessados/Responsáveis/Recorrentes:
3.1. Interessados: Secretaria-executiva do Ministério da Saúde (00.394.544/0173-12
3.2. Responsáveis: Alex Lial Marinho (XXX.576.527-XX); Roberto Ferreira Dias (XXX.758.087-XX) e VTC Operadora de Logística Ltda. - VTCLOG
3.3. Recorrente: Alessandro Vieira (XXX.437.905-XX).

13.1. Ministros presentes: Ana Arraes (Presidente), Benjamin Zymler (Relator), Bruno Dantas, Vital do Rêgo e Antonio Anastasia.
13.2. Ministro-Substituto convocado: Weder de Oliveira.

ACORDAO-COMPLETO-2540743

Acórdão 1502/2022 - Plenário

BENJAMIN ZYMLER

Ministro Benjamin Zymler.

Trata-se de pedido de reconsideração interposto contra despacho proferido em representação.
2.	A representação foi efetuada pelos Senadores da República Eliziane Gama (Cidadania - MA) e Alessandro Vieira (Cidadania - SE) e deu conta de possíveis irregularidades na formalização do segundo termo aditivo ao Contrato 59/2018, firmado entre o Ministério da Saúde (MS) e a empresa Voetur Cargas e Encomendas Ltda., que, a partir de 9/11/2018, alterou sua denominação para VTC Operadora de Logística Ltda. - VTCLOG (peça 20, p. 1-11) .
3.	O contrato, com vigência de sessenta meses e ainda em vigor, tem por objeto a prestação de "serviços contínuos de transporte e armazenagem dos Insumos Críticos de Saúde (ICS) do Ministério, incluindo as atividades de Modernização Administrativa e Operação das Cadeias de Armazenamento e Distribuição desses insumos, sendo os serviços contratados sob demanda, e sem disponibilização de mão de obra exclusiva" (peça 9) .
4.	Mediante despacho, foi autorizada a realização de audiência dos seguintes responsáveis:
a) sr. Roberto Ferreira Dias, então Diretor do Departamento de Logística em Saúde DLOG/SE/MS e signatário do 2º Termo Aditivo ao Contrato 59/2018, firmado em 20/5/2021; e
b) sr. Alex Lial Marinho, então Coordenador-geral de Logística de Insumos Estratégicos para Saúde, por ter emitido Despacho, em 14/4/2021, manifestando-se favoravelmente ao aditamento contratual.
5.	A falhas atribuídas a esses responsáveis são:
	- ausência de análise tecnicamente fundamentada para a alteração substancial das normas e condições originalmente estabelecidas no edital da licitação, dando causa à modificação ou à vantagem em favor da contratada Voetur/VTCLOG durante a execução contratual;
	- argumentação de que não haveria impacto nas cláusulas econômico-financeiras para o contrato, quando, somente de novembro/2018 a janeiro/2021, haveria um acréscimo de R$ 18 milhões; 
	- considerar aceitável a adoção de um "meio termo" entre a proposta da contratada e o entendimento de setores do Ministério, com base, unicamente, na vontade de dar fim às glosas que vinham sendo efetuadas e atender a pleito apresentado pela contratada; e
	- autorização irregular de fretamentos de aeronaves, em vista de não haver previsão no Contrato 59/2018 para execução desse tipo de despesa
6.	A unidade técnica também propôs a oitiva da empresa contratada nos seguintes termos (peça 172) :
	Realizar, nos termos do art. 250, inciso V, e art. 271 do Regimento Interno/TCU, a oitiva da empresa Voetur/VTCLOG - VTC Operadora Logística Ltda. (CNPJ: 24.893.687/0001-08) , para, no prazo de até quinze dias, manifestar-se, caso queira, sobre as irregularidades apontadas nesta Representação elencadas a seguir:
1) celebração do 2º Termo Aditivo ao Contrato 59/2018, cujos efeitos jurídicos foram suspensos cautelarmente por determinação do Tribunal de Contas da União e cuja nulidade veio a ser posteriormente declarada pelo Ministério da Saúde, instrumento que alterava substancialmente normas e condições originalmente estabelecidas na licitação, dando causa a modificação ou vantagem em favor da contratada Voetur/VTCLOG durante a execução contratual, sem autorização em lei, no ato convocatório da licitação ou no respectivo instrumento contratual, ato que constitui indício do cometimento de fraude à licitação;
2) suposto fretamento de aeronave para transporte de uma usina de oxigênio para a cidade de Manaus (AM) , objeto da cobrança efetuada pela Nota Fiscal 29600, de 5/2/2022, no valor de R$ 420.842,97, valor que foi glosado pelo Ministério da Saúde após a realização do pagamento, em vista de não haver previsão no Contrato 59/2018 para execução desse tipo de despesa, que teria sido autorizada em caráter informal pelo então diretor do Departamento de Logística em Saúde, não havendo a Voetur/VTCLOG apresentado comprovação de haver ocorrido, de fato, o referido fretamento de aeronave, além da possibilidade de haver sobreposição de cobrança pela contratada de voos que teriam sido realizados pela Força Aérea Brasileira e por empresas aéreas comerciais a custo zero para o Governo Federal, indicando, em tese, o possível cometimento de fraude documental que resultou na execução de despesas sem cobertura contratual e tornando, injustamente, mais onerosa a execução do Contrato 59/2018, constituindo conjunto de indícios do cometimento de fraude à licitação;
3) suposto fretamento de aeronave para transporte de vacinas contra a Covid-19, objeto da cobrança efetuada pelos Ofícios Fat. 1, 2, 3 e 4, todos datados de 16/2/2021, e respectivas Notas Fiscais 000.029.638, no valor de R$ 4.009.541,25, 000.029.641, no valor de R$ 1.957.525,88, 000.029.639, no valor de R$ 213.527,40, e 29599, no valor de R$ 496.964,43, cujo pagamento foi parcialmente glosado pelo Ministério da Saúde em vista de não haver previsão no Contrato 59/2018 para execução desse tipo de despesa, que teria sido autorizada em caráter informal pelo então diretor do Departamento de Logística em Saúde, não havendo a Voetur/VTCLOG apresentado comprovação de haver ocorrido, de fato, o referido fretamento de aeronaves, além da possibilidade de haver sobreposição de cobrança pela contratada de voos que teriam sido realizados pela Força Aérea Brasileira e por empresas aéreas comerciais a custo zero para o Governo Federal,  indicando a possibilidade de haver prática de superfaturamento e, em tese, o possível cometimento de fraude documental, tornando, injustamente, mais onerosa a execução do Contrato 59/2018, constituindo conjunto de indícios do cometimento de fraude à licitação.
Alertar à Voetur/VTCLOG / VTC Operadora Logística Ltda. (CNPJ: 24.893.687/0001-08) que a ausência de manifestação ou o seu não acolhimento poderá implicar, com base no art. 46 da Lei 8.443/1992, a declaração de inidoneidade para participar, por até cinco anos, de licitações em que haja utilização de recursos federais;"
7.	Em relação a essa proposta, este Relator efetuou as seguintes considerações (peça 175) :
	"Deixo, contudo, de acatar a proposta de oitiva da empresa contratada, pois as falhas aqui tratadas dizem respeito à execução contratual, o que afasta a incidência da sanção prevista no art. 46 da Lei 8.443/1992, nos termos da jurisprudência desta Corte de Contas:
	'A declaração de inidoneidade com base no art. 46 da Lei 8.443/1992 somente é cabível quando há comprovação de fraude à licitação, não sendo aplicável quando a irregularidade está relacionada à execução do contrato." (Acórdão 12357/2020-TCU-Primeira Câmara e 1.287/2007-Plenário) "
8.	Inconformado com esse entendimento, o Excelentíssimo Senador da República Alessandro Vieira, na condição de representante, interpôs o pedido de reconsideração de que ora se trata.
9.	Argumenta o peticionante que (peça 180) :
	- reputa-se necessária a continuidade das investigações sobre a VTC Operadora Logística Ltda., bem como sua oportuna oitiva;
	- a celebração do segundo termo aditivo alterou aspectos centrais fixados na licitação, em menos cabo do art. 41 da Lei nº 8.666/1993, importando em desmedida vantagem em favor da VTCLOG durante a execução do contrato, sem autorização em lei, no ato convocatório da licitação ou no contrato;
	- esse contexto aponta o potencial cometimento de fraude à licitação; e
		- há outros indícios de superfaturamento, como a cobrança de transporte de mercadorias que teriam sido efetuados pela Força Aérea do Brasil.
10.	Em contrarrazões, a VTC Operadora de Logística Ltda. - VTCLOG afirma que (peça 194) :
	- inexiste, no âmbito do TCU, previsão legal para a interposição de pedidos de reconsideração contra despachos monocráticos proferidos por Ministros da Corte de Contas;
	- o autor do recurso não é parte interessada no feito;
	- o recurso é intempestivo; e 
		- não foi cobrado nenhum valor referente a fretes executados por terceiros.
11.	Ademais, a empresa solicita a imposição de sigilo nos autos para preservar a imagem da empresa.
	É o relatório.

8.1. Caio Chaves Morau (357.111/OAB-SP), representando Alessandro Vieira; 
8.2. André Jansen do Nascimento (51.119/OAB-DF), representando Alex Lial Marinho; 
8.3. Marcelo Sedlmayer Jorge (25.447/OAB-DF) e Luiz Carlos Santos Junior (57.438/OAB-DF), representando Roberto Ferreira Dias; 
8.4. Luís Inácio Lucena Adams (29.512/OAB-DF) e Marina Queiroz de Souza Maia (65109/OAB-DF), representando VTC Operadora de Logística Ltda. - VTCLOG.

Não atuou.

CELEBRAÇÃO DE TERMO ADITIVO CONTRATUAL. CLÁUSULAS ANTIECONÔMICAS. ANULAÇÃO. DETERMINAÇÃO DE AUDIÊNCIA DOS GESTORES PÚBLICOS. INEXISTÊNCIA DE DÉBITO. AUSÊNCIA DE JURISDIÇÃO DO TCU PARA APURAR A CONDUTA DA EMPRESA CONTRATADA. PEDIDO DE RECONSIDERAÇÃO EFETUADO PELO REPRESENTANTE. NOVAS CONSIDERAÇÕES. RETORNO DOS AUTOS À UNIDADE TÉCNICA PARA SANEAMENTO DO FEITO.

REPRESENTAÇÃO (REPR)

Secretaria de Controle Externo de Aquisições Logísticas (Selog).

Trata-se de pedido de reconsideração interposto contra despacho proferido em representação.
2.	A representação foi efetuada pelos Excelentíssimos Senadores da República Eliziane Gama (Cidadania - MA) e Alessandro Vieira (Cidadania - SE) e deu conta de possíveis irregularidades na formalização do segundo termo aditivo ao Contrato 59/2018, firmado entre o Ministério da Saúde (MS) e a empresa Voetur Cargas e Encomendas Ltda., que, a partir de 9/11/2018, alterou sua denominação para VTC Operadora de Logística Ltda. - VTCLOG (peça 20, p. 1-11) .
3.	O contrato, com vigência de sessenta meses e ainda em vigor, tem por objeto a prestação de "serviços contínuos de transporte e armazenagem dos Insumos Críticos de Saúde (ICS) do Ministério, incluindo as atividades de Modernização Administrativa e Operação das Cadeias de Armazenamento e Distribuição desses insumos, sendo os serviços contratados sob demanda, e sem disponibilização de mão de obra exclusiva" (peça 9) .
II
4.	O primeiro conjunto de achados por parte da unidade técnica diz respeito à celebração do primeiro termo aditivo contratual.
5.	Mediante despacho deste Relator, foi determinada a realização de audiência do sr. Alex Lial Marinho, então Coordenador-geral de Logística de Insumos Estratégicos para Saúde, por ter aprovado a Nota Técnica 3/2020-CGLOG/DLOG/SE/MS, de 16/12/2020, em que foi proposto o aditamento para acréscimo em 25% do item 1 - Transporte do Contrato 59/2018 (o valor passaria de R$ 355.000.000,05 para R$ 443.750.000,06) (peça 11, p. 1-6) .
6.	As falhas atribuídas ao responsável são:
	- ausência de motivação para o acréscimo realizado de R$ 88.750.000,01, uma vez que se considerou haver, ao final de outubro de 2020, um saldo contratual de R$ 67.484.909,14, quando o realmente existente seria de R$ 80.635.416,85; 
	- ausência de consideração da cláusula contratual de reajuste para fins de estimar o efetivo saldo e a necessidade de aditivo;
	- não submissão prévia da minuta do termo aditivo à Consultoria Jurídica do Ministério da Saúde, havendo simples juntada aos autos de "Manifestação Jurídica Referencial", datada de 23/12/2014;
	- indicação de justificativas para o acréscimo de fatos anteriores à celebração do contrato e já de conhecimento da Administração (transferência de armazéns e campanha de imunização da influenza) e para o fato de não haver evidenciado o alegado impacto decorrente da pandemia Covid-19; e 
	- demonstração da permanência de vantajosidade dos preços contratados baseada em uma única cotação obtida junto a potencial fornecedor.
III
7.	O segundo conjunto de achados diz respeito à autorização irregular de fretamentos de aeronaves, em vista de não haver previsão no Contrato 59/2018 para execução desse tipo de despesa, que teria sido consentida em caráter informal pelo então diretor do Departamento de Logística em Saúde, caracterizando a existência de contrato verbal, prática vedada por lei.
8.	Por esse fato, foi determinada a realização de audiência do sr. Roberto Ferreira Dias na condição de Diretor do Departamento de Logística em Saúde.
IV
9.	O terceiro conjunto de achados diz respeito ao segundo termo aditivo, que tratou do serviço de manipulação de itens (picking) . 
10.	Havia a seguinte previsão no termo de referência (peça 10, p. 83) :
"7.14.8 MANIPULAÇÃO DE ITEM PARA ATENDIMENTO 
A CONTRATADA deverá disponibilizar equipe para realizar a manipulação dos itens solicitados em um pedido para ¿ns de separação, montagem dos lotes, conferência e preparação para expedição. A quantidade de manipulações será medida pela contagem de itens que compõem cada pedido expedido"  (grifou-se) .
11.	O serviço também estava previsto no seguinte subitem da planilha de formação de preços:
	 
	2
	SERVIÇOS TÉCNICOS DE ARMAZENAGEM E GESTÃO DO CENTRO DE DISTRIBUIÇÃO
	Unidade de medida
	Quantidade estimada
	R$/unidade
	R$
	R$

	2.7
	MANIPULAÇÃO DE ITEM PARA ATENDIMENTO (PICKING) 
	Item 
	600.000
	6,43
	321.500,00
	3.858.000,00

12.	O termo de referência assim descreve esse serviço (peça 10, p. 167) :
	a) encaminhamento pelo Ministério da Saúde de nota de fornecimento, contendo número do pedido, dados dos ICS - Insumos Críticos de Saúde (código, descrição e lote) e quantitativos;
	b) geração de etiquetas de separação por ICS, sendo uma etiqueta para cada lote;
	c) separação física dos ICS, com confirmação de retirada no local por meio de coletor de código de barras;
	d) movimentação dos paletes até área específica, a qual deverá ter segregação por pedido, por meio de fita zebrada ou outro similar.
13.	Os fiscais do contrato designados pelo Ministério da Saúde vinham glosando os valores referentes aos pagamentos a esse serviço (R$ 321.500,00 mensais) . A razão para tanto eram as dúvidas acerca do conceito de "item" a ser utilizado para a medição.
14.	Isso porque, em uma interpretação literal, a expressão se referiria ao número de unidades de cada produto (Sistema de Gerenciamento de Armazém "WMS") . Entretanto, ao se utilizar esse critério, verifica-se uma enorme discrepância entre os quantitativos previstos e o realizado.
15.	O termo de referência previa 600.000 "itens" por ano, enquanto, no período de novembro/2018 a janeiro/2021, foram manipulados 8.978.112 itens. Em termos de valores, os gastos anuais estimados eram de R$ 3.858.000,00, ao passo que, pelo executado nesse período de 27 meses, deveriam ser pagos R$ 57.729.257,58.
16.	Tal discrepância de valores sugeria duas hipóteses. Ou ocorreu um grande erro na estimativa desse serviço no termo de referência, ou o termo "item" não diz respeito ao quantitativo unitário de cada produto.
17.	Por meio da Nota Técnica 2/2021-CGLOG/DLOG/SE/MS, de 4/3/2021, os fiscais do contrato, com o acordo da Coordenação-Geral de Logística de Insumos Estratégicos para Saúde, informaram que a apuração para o pagamento prevista contratualmente seria por insumo unitário manipulado, em que pesem os valores excessivos a serem fixados para os serviços em questão (peça 12, p. 17-19) . 
18.	Como os valores decorrentes desse entendimento se revelaram desproporcionais, o Ministério da Saúde e a contratada iniciaram negociações para se utilizar uma métrica adequada que garantisse o equilíbrio econômico-financeiro da avença.
19.	O Ministério da Saúde cogitou a utilização de uma segunda métrica denominada Stock Keeping Unit (SKU) , medição por unidade de embalagem. Por essa metodologia, no período de novembro/2018 a janeiro/2021, teria havido a movimentação de 162.421 itens, no valor de R$ 1.044.367,03.
20.	A respeito, a contratada alegou que a apuração na modalidade SKU mostrar-se-ia inviável, pois não representaria o real quantitativo de manipulações de itens realizadas em um pedido para fins de separação, montagem dos lotes, conferência e preparação para expedição. 
21.	A empresa propôs que fosse utilizado "volume de transporte" como métrica.
22.	Comparando-se as três metodologias, temos o seguinte quadro para o período de novembro/2018 a janeiro/2021 (peça 12, p. 14) :
		SKU
	Volume de Transporte
	Unidade de produto
	Previsão de gastos no contrato para esse serviço (27 meses) 

	Quantidade
	162.421
	2.952.270
	8.978.112
	1.350.000,00

	Valor (R$) 
	1.044.367,03
	18.983.096,10
	57.729.257,58
	8.680.500,00

23.	Os fiscais do contrato e a Coordenação-Geral de Logística de Insumos Estratégicos para Saúde concluíram que:
	"se fossemos pagar pelo método previsto no contrato (WMS) , o valor total devido à empresa atualizado até 01/01/2021 é de R$ 57.729.257,58 (cinquenta e sete milhões, setecentos e vinte e nove mil duzentos e cinquenta e sete reais e cinquenta e oito centavos) , enquanto pelo método proposto pela Administração, o valor vai para R$ 1.044.367,03 (um milhão, quarenta e quatro mil trezentos e sessenta e sete reais e três centavos) ; 
	A contraproposta da contratada, por sua vez, representa um "meio-termo" entre esses dois métodos, correspondendo a R$ 18.983.096,10 (dezoito milhões, novecentos e oitenta e três mil noventa e seis reais e dez centavos) , calculado por volume expedido, tornando-se assim mais vantajosa ao erário, se comparado ao redigido no contrato."  (Nota Técnica 2/2021-CGLOG/DLOG/SE/MS, peça 12, p. 17-18) .
24.	Na sequência, em 20/5/2021, o segundo termo aditivo foi assinado, alterando a cláusula 7.14.8 do termo de referência, que passou a viger nos seguintes termos:
"7.14.8 MANIPULAÇÃO DE ITEM PARA ATENDIMENTO 
A CONTRATADA deverá disponibilizar equipe para realizar a manipulação dos itens solicitados em um pedido para ¿ns de separação, montagem dos lotes, conferência e preparação para expedição. A quantidade de manipulações será medida pelo volume expedido."  (grifou-se) .
25.	Em que pese a celebração do segundo termo aditivo, a nova gestão do Departamento de Logística do MS (DLOG) apresentou entendimento de que deveria ser utilizada a métrica denominada SKU para o serviço (Ofício 218/2021/CGLOG/DLOG/SE/MS, de 13/7/2021, peça 12, p. 45-47) .
26.	Com efeito, a área técnica argumentou que o conceito de "item" mencionado no item 7.14.8 do termo de referência diria respeito à metodologia Stock Keeping Unit - SKU, uma vez que, sempre que há menção ao termo "item" no documento, verifica-se haver referência a essa expressão, conforme excertos a seguir (peça 10, p. 100-102) :
"7.14.12.4 OPERAÇÕES DE TRANSPORTE ATUALMENTE EXECUTADAS 
Estão contempladas neste Termo de Referência diferentes operações de transporte, cada uma com características e serviços especí¿cos:
	7.14.12.4.1 OPERAÇÃO COM BASE EM BRASÍLIA 
[...]
	Quantidade de itens (Stock Keeping Unit - SKUs) : em torno de 600.
	7.14.12.4.2 OPERAÇÃO COM BASE NO RIO DE JANEIRO
[...]
	Quantidade de itens (SKUs) : em torno de 200. 
	7.14.12.4.3 OPERAÇÃO DE TRANSPORTE DE INSUMOS JUDICIAIS
[...]
	Quantidade de itens (SKUs) : em torno de 2500 (dois mil e quinhentos) ."
27.	Observei, mediante despacho, que "em sendo constatada uma falha significativa no critério de medição, não cabe aos gestores negociar um "meio termo" com a contratada, sob pena de violação do princípio da licitação prévia. O contrato está vinculado ao procedimento licitatório e às condições lá fixadas. Em sendo estas impertinentes para a execução contratual, cabe anular o procedimento e não travar negociações ao arrepio da lei".
28.	Desta forma, foi concedida medida cautelar, confirmada pelo Acórdão 2.178/2021, para que fossem suspensos os efeitos jurídicos do segundo termo aditivo ao Contrato 59/2018 até que o Tribunal delibere sobre o mérito da matéria. 
29.	Em 30/9/2021, ocorreu a Declaração de Nulidade do 2º Termo Aditivo ao Contrato 59/2018, firmado com a empresa VTC Operadora Logística Ltda., com fundamento no art. 59 da Lei 8.666/1993 (peça 73) .
30.	Em razão desses fatos, foi determinada a realização de audiência dos seguintes responsáveis: 
a) sr. Roberto Ferreira Dias, então Diretor do Departamento de Logística em Saúde DLOG/SE/MS e signatário do 2º Termo Aditivo ao Contrato 59/2018, firmado em 20/5/2021; e
b) sr. Alex Lial Marinho, então Coordenador-geral de Logística de Insumos Estratégicos para Saúde, por ter emitido Despacho, em 14/4/2021, manifestando-se favoravelmente ao aditamento contratual.
31.	Em essência, as falhas atribuídas a esses responsáveis em relação à celebração do segundo termo aditivo são:
	- ausência de análise tecnicamente fundamentada para a alteração substancial das normas e condições originalmente estabelecidas no edital da licitação, dando causa à modificação ou à vantagem em favor da contratada Voetur/VTCLOG durante a execução contratual;
	- argumentação de que não haveria impacto nas cláusulas econômico-financeiras para o contrato, quando, somente de novembro/2018 a janeiro/2021, haveria um acréscimo de R$ 18.000.000,00; e
	- considerar aceitável a adoção de um "meio termo" entre a proposta da contratada e o entendimento de setores do Ministério, com base, unicamente, na vontade de dar fim às glosas que vinham sendo efetuadas e atender a pleito apresentado pela contratada.
V
32.	A unidade técnica também propôs a realização de oitiva da empresa VTC Operadora de Logística Ltda. - VTCLOG em relação ao segundo (fretamento de aeronaves sem cobertura contratual) e terceiro (celebração do segundo termo aditivo) conjuntos de irregularidades.
32.	Argumentou a unidade técnica que "a fraude à licitação não é caracterizada, apenas, pela prática, por exemplo, de conluio entre licitantes e pelo direcionamento do certame. Tampouco a possibilidade e os meios para ser praticada se esgotam com a adjudicação do objeto e a assinatura do contato, especialmente em caso no qual a possibilidade de vir a ser cogitada posterior alteração do item contratual 7.14.8 era desconhecida pelas demais licitantes e foi intentada pela contratada já na apresentação da primeira cobrança pela execução dos serviços de armazenagem." (grifou-se) 
33.	Mediante decisão monocrática, indeferi a realização dessa oitiva nos seguintes termos:
"Deixo, contudo, de acatar a proposta de oitiva da empresa contratada, pois as falhas aqui tratadas dizem respeito à execução contratual, o que afasta a incidência da sanção prevista no art. 46 da Lei 8.443/1992, nos termos da jurisprudência desta Corte de Contas: "A declaração de inidoneidade com base no art. 46 da Lei 8.443/1992 somente é cabível quando há comprovação de fraude à licitação, não sendo aplicável quando a irregularidade está relacionada à execução do contrato." (Acórdão 12357/2020-TCU-Primeira Câmara e 1.287/2007-Plenário) "  (grifou-se) .
VI
34.	Em pedido de reconsideração, o Excelentíssimo Senador da República Alessandro Vieira (Cidadania - SE) , na condição de representante, solicita a revisão desse entendimento referente à empresa VTC Operadora de Logística Ltda. - VTCLOG.
35.	Argumenta o peticionante que (peça 180) :
	- reputa-se necessária a continuidade das investigações sobre a VTC Operadora Logística Ltda., bem como sua oportuna oitiva;
	- a celebração do segundo termo aditivo alterou aspectos centrais fixados na licitação, em menoscabo ao art. 41 da Lei nº 8.666/1993, importando em desmedida vantagem em favor da VTCLOG durante a execução do contrato, sem autorização em lei, no ato convocatório da licitação ou no contrato;
	- esse contexto aponta o potencial cometimento de fraude à licitação; e
	- há outros indícios de superfaturamento, como a cobrança de transporte de mercadorias que teria sido efetuado pela Força Aérea do Brasil.
36.	Em contrarrazões, a VTC Operadora de Logística Ltda. - VTCLOG afirma que (peça 194) :
	- inexiste, no âmbito do TCU, previsão legal para a interposição de pedidos de reconsideração contra despachos monocráticos proferidos por Ministros da Corte de Contas;
	- o autor do recurso não é parte interessada no feito;
	- o recurso é intempestivo; e 
	- não foi cobrado nenhum valor referente a fretes executados por terceiros. 
37.	Ademais, a empresa solicita a imposição de sigilo nos autos para preservar a imagem da empresa.
VII
38.	Em relação à admissibilidade da presente petição, observo que o instrumento adequado para a impugnação de despachos decisórios é o recurso de agravo, a teor do disposto no art. 289 do Regimento Interno do TCU:
"Art. 289. De despacho decisório do Presidente do Tribunal, de presidente de câmara ou do relator, desfavorável à parte, e da medida cautelar adotada com fundamento no art. 276 cabe agravo, no prazo de cinco dias, contados na forma do art. 183."
39.	Assim, de acordo com o princípio da fungibilidade recursal, o presente pedido de reconsideração deve ser recebido como agravo.
40.	Entretanto, a jurisprudência do TCU é bem clara ao entender que o reconhecimento do representante como parte é situação excepcional e depende, além do pedido de ingresso nos autos como interessado, da demonstração de legítima e comprovada razão para intervir no processo (por exemplo, Acórdãos do Plenário 88/2011, 161/2011, 257/2011, 1.944/2013, 292/2014, 1.881/2014, 1.343/2015, 186/2016, 1.251/2017, 1.667/2017, 1.955/2017, 455/2019 e 1.686/2019) .
41.	Assim, como no presente processo não se está a afetar direitos subjetivos dos representantes, entende-se que estes não possuem interesse jurídico para configurarem como interessados. Desta forma, cabe não conhecer do presente agravo.
42.	Por outro lado, o art. 11 da Lei 8.443/1992 assim dispõe:
	"Art. 11. O Relator presidirá a instrução do processo, determinando, mediante despacho singular, de ofício ou por provocação do órgão de instrução ou do Ministério Público junto ao Tribunal, o sobrestamento do julgamento, a citação ou a audiência dos responsáveis, ou outras providências consideradas necessárias ao saneamento dos autos, fixando prazo, na forma estabelecida no Regimento Interno, para o atendimento das diligências, após o que submeterá o feito ao Plenário ou à Câmara respectiva para decisão de mérito" (grifou-se) .
43.	Ou seja, a determinação de audiência dos responsáveis é matéria que pode ser realizada de ofício, não havendo óbices, portanto, para que seja revista, independentemente de provocação, determinada decisão a respeito.
44.	Dito isso, entendo pertinente a elaboração de maiores considerações acerca da proposta da unidade técnica, adiantando, desde já, que a submissão do feito ao Plenário desta Corte de Contas decorre da pertinência de que o Colegiado manifeste-se acerca de argumentos que potencialmente alterariam o atual entendimento jurisprudencial desta Corte de Contas sobre a matéria.
VIII
45.	O art. 46 da Lei 8.443/1992 assim dispõe:
"Verificada a ocorrência de fraude comprovada à licitação, o Tribunal declarará a inidoneidade do licitante fraudador para participar, por até cinco anos, de licitação na Administração Pública Federal." 
46.	Em sua tradicional jurisprudência, esta Corte de Contas sempre entendeu que o dispositivo se aplicaria a situações clássicas em que o licitante, no decorrer do procedimento licitatório, comete algum ato caracterizado como fraude, como, por exemplo, a apresentação de documento falso.
VIII.1
47.	Com advento da análise das ações de carteis que envolveram as contratações da Petrobras, esta Corte deparou-se com situações em que empresas participavam de fraudes sem assumirem formalmente a condição de licitantes, tal como literalmente exigido na norma legal. Eram empresas que deliberadamente se abstinham de apresentar proposta em determinado certame com o intuito de beneficiar terceiros que apresentariam propostas superfaturadas (por exemplo, Acórdão 300/2018-TCU-Plenário) .
48.	Entendeu a Corte que não havia uma definição legal de licitante, não existindo óbices para esse conceito ser entendido como o particular que de alguma forma participa do procedimento licitatório na condição de potencial contratado e interfere na disputa e no resultado. 
49.	Com efeito, esse entendimento parece ser o que melhor busca concretizar a vontade da lei e impede o seu desvirtuamento, que consistiria no afastamento de sua incidência de condutas que evidentemente atentam contra o bem jurídico protegido - lisura das licitações efetuadas pela administração pública.
50.	Chamou-se a atenção que se estaria potencialmente diante de interpretação extensiva, a qual guarda restrição a sua aplicação no direito sancionatório em razão do princípio in dubio pro reo. Acontece que essa restrição não é absoluta como se depreende do seguinte julgado do Supremo Tribunal federal:
"1. Pratica infração grave, na forma prevista no art. 50, VII, da Lei 7.210/84, com as alterações introduzidas pela Lei 11.466/2007, o condenado à pena privativa de liberdade que é flagrado na posse de acessórios de aparelhos celulares em unidade prisional.
2. A interpretação extensiva no direito penal é vedada apenas naquelas situações em que se identifica um desvirtuamento na mens legis." (RHC 106481, Rel. Min. Cármem Lúcia, Primeira Turma, 08/02/2011) " (Grifou-se) .
51.	Assim, ao se verificar que uma empresa foi convidada para o certame e, deliberadamente, absteve-se de apresentar proposta para beneficiar terceiros, entendeu-se que essa situação se amoldaria ao estabelecido no art. 46 da Lei 8.443/1992, de acordo com o intuito da norma de se preservar os princípios que regem as licitações públicas.
VIII.2
52.	Em outra situação, verificou-se a ocorrência de fraudes em contratações que não decorreram de procedimentos licitatórios, mas sim do enquadramento do objeto como uma das hipóteses de dispensa ou inexigibilidade de licitação
53. Em uma primeira análise, poder-se-ia compreender que o termo "licitação" refere-se exclusivamente aos procedimentos formais assim nomeados e previstos nos diferentes diplomas normativos que regem a matéria (por exemplo, concorrência, tomada de preços, pregão, regime diferenciado de contratação) .
54.	Foi destacado, entretanto, que a previsão constitucional da realização de licitações públicas busca garantir que as contratações efetuadas com recursos públicos ocorram de acordo com os princípios constitucionais pertinentes (moralidade, impessoalidade, isonomia, economicidade, dentre outros) . Ou seja, o bem tutelado pela mencionada norma da Lei 8.443/1992 é a lisura das contratações públicas.
55.	Em sendo assim, o entendimento que, aparentemente, melhor busca concretizar a vontade da lei e impede o seu desvirtuamento, permitindo que abranja as contratações públicas como um todo, é aquele que entende o termo "licitação" como o conjunto de procedimentos prévios praticados pela administração pública com o intuito de garantir que essas contratações públicas ocorram de acordo com os princípios constitucionais aplicáveis.
56.	Sob essa ótica, a expressão legal não estaria restrita aos procedimentos licitatórios em sentido estrito e abarcariam as contratações diretas como aquela objeto destes autos.
57.	Concluiu-se, pois, que a interpretação que melhor protege o bem tutelado pela norma é aquela que permite que o art. 46 da Lei 8.443/1992 abranja os procedimentos prévios a contratações públicas como um todo, englobando, portanto, as fraudes analisadas nestes autos (Acórdão 1.280/2018) .
VIII.3
58.	Uma terceira situação que se apresenta é quando as empresas, no decorrer da execução contratual, praticam atos que acabam por desnaturar a licitação previamente ocorrida.
59.	Uma hipótese bastante comum verificada por esta Corte de Contas é o chamado "jogo de planilha" em obras públicas, quando se realizam aditivos contratuais que aumentam quantitativos dos serviços com preços majorados. Ou seja, há uma desconfiguração da equação econômico-financeira fixada no procedimento licitatório.
60.	No caso concreto, cabe destacar a seguinte conduta atribuída pela unidade técnica à empresa contratada:
"Adulterar disposições originalmente estabelecidas no edital de licitação, após a adjudicação do objeto e já iniciada a fase de execução contratual, mediante conluio entre a contratada e os agentes públicos arrolados como responsáveis nesta Representação, de modo a permitir que passasse a ser admissível a sucessiva contagem de manipulações "até a menor unidade de medida de cada insumo armazenado, "até o frasco unitário do produto" ou, até mesmo, "até a menor unidade de medida de cada medicamento, [o que] constitui irregularidade, com potencial caráter de ilicitude, que propiciaria a prática de superfaturamento no item de serviço "2.7 - Manipulação de item para atendimento" e caracteriza o cometimento de fraude à licitação, materializada com a celebração do 2º Termo Aditivo."  (grifou-se) .
61.	Ora, o contrato está vinculado ao procedimento licitatório e às condições lá fixadas. Assim, em determinadas situações, as alterações contratuais podem ser de tal relevância que comprometem a própria essência do processo licitatório, eventualmente caracterizando a fraude do certame.
62.	Em situações da espécie, pode haver desvirtuamento do processo licitatório, pois os princípios da igualdade, da vinculação ao edital e do interesse público teriam sido violados. Isso porque, caso os demais agentes do mercado soubessem como de fato se daria a medição do serviço - hipótese do presente caso -, poderiam ter apresentado propostas mais vantajosas para o Erário.
63.	Rememoro, outrossim, que o art. 46 da Lei 8.443/1992 estabelece ser o ilícito a "ocorrência de fraude comprovada à licitação". Os bens jurídicos tutelados gerais são os princípios constitucionais que regem a Administração Pública. Em especial, em um procedimento de contratação pública, busca-se proteger a igualdade de condições a todos os concorrentes, a prática de preços justos e a probidade administrativa. 
64.	Como sói acontecer na tipificação de ilícitos administrativos, trata-se de um comando aberto, pois não há a descrição dos comportamentos que se enquadrariam na norma. O que a norma se propõe a evitar são condutas que atentem contra os princípios antes mencionados.
65.	Não foi feita qualquer restrição temporal para que a fraude fosse exclusivamente decorrente de atos praticados durante o procedimento licitatório. Na verdade, a referência à "licitação" diz respeito mais ao objeto a ser protegido juridicamente do que a uma definição do momento em que devem ser considerados os atos atentatórios ao procedimento de contratação.
66.	Ou seja, a fraude, em princípio, poderia decorrer de atos supervenientes ao procedimento licitatório propriamente dito, como no decorrer da execução contratual.
67.	Em suma, a conduta apontada pela unidade técnica, a meu sentir, constituiria uma situação que potencialmente se amoldaria ao disposto no art. 46 da Lei 8.443/1992, pois há um licitante/contratado que teria praticado atos com o intuito de fraudar determinado certame competitivo. 
68.	Por certo, teço essas considerações em caráter preliminar, pois os fatos, incluída sua subsunção à referida norma legal, ainda devem ser submetidos ao crivo do contraditório.
69.	Em sendo assim, entendo que o encaminhamento processual adequado seria a realização de oitiva da empresa VTC Operadora de Logística Ltda. - VTCLOG, nos moldes sugeridos pela unidade técnica, de forma a permitir que o Tribunal delibere sobre a matéria em bases mais sólidas.
70.	Acontece que, em 28/10/2021, os senadores integrantes da CPI da Pandemia encaminharam à esta Corte de Contas o relatório final da comissão, o qual contém relevantes considerações acerca da matéria ora tratada.
70.	Especificamente em relação ao segundo termo aditivo, assim constou do relatório em suas páginas 468 e 469:
"Assim, de tudo o que foi levantado, pode-se concluir que os seguintes indícios demonstram a possível existência de um esquema de corrupção no Contrato 59/2018, celebrado entre a VTClog e o Ministério da Saúde, razão pela qual será recomendado o aprofundamento das investigações por parte do Ministério Público e do Tribunal de Contas da União:
a) indicativo de "jogo de planilha", consistente no fato de que a VTCLog apresentou proposta oferecendo descontos muito significativos em quase todos os serviços de armazenagem, exceto para o serviço de "manipulação de item para atendimento (picking) - por item", que foi objeto do Segundo Termo Aditivo, firmado em 24 de maio de 2021, e que daria à empresa o direito de receber R$ 18.900.000,00; 
b) realização de saques expressivos em espécie das contas bancárias da VTCLog [mais de R$ 5.000.000,00 no período de 2018 a 2021], que aparentam artifício de burla para identificação do destino dos recursos, iniciados em 2018, justamente no ano que a empresa firmou o Contrato 59/2018 com o Ministério da Saúde, passando a ter exclusividade na prestação dos serviços de logística ao órgão; e
c) pagamento, com recurso sacado em espécie do caixa da VTCLog, de pelo menos um boleto do Sr. Roberto Ferreira Dias, ex-Diretor de Logística do Ministério da Saúde, por supostos serviços prestados a ele pela Voetur Turismo, empresa que integra o mesmo grupo empresarial da VTCLog, indicando a possível existência de relações ilegítimas para a viabilização de vantagens indevidas entre a empresa e agentes públicos." (grifou-se) .
71.	Entretanto, este Relatório Final da CPI da Pandemia não foi acostado aos autos e tampouco a unidade técnica utilizou-o para fundamentar a sua proposta de oitiva da empresa VTC Operadora de Logística Ltda. - VTCLOG 
70.	Em sendo assim, considerando que a empresa deve ser instada a se manifestar somente depois de acostados aos autos todos os elementos probatórios, entendo que cabe a restituição do feito à unidade técnica para que promova a juntada do Relatório Final da CPI da Pandemia do Senado Federal e reanalise sua proposta de oitiva considerando também esses novos elementos a serem coligidos
IX
71.	Em relação à solicitação da empresa VTC Operadora de Logística Ltda. - VTCLOG para que seja aposta de sigilo nos presentes autos, não cabe atendê-la ante a ausência de previsão legal para tanto.
Diante do exposto, voto por que o Tribunal adote o acórdão que ora submeto à deliberação deste Colegiado.
TCU, Sala das Sessões, em 13 de abril de 2022.
BENJAMIN ZYMLER 
Relator